最高法院民事判決　　　　　　九十六年度台上字第二二九九號
上　訴　人　國豐冷凍食品股份有限公司
兼　法　定
代　理　人　丙 ○ ○
上　訴　人　甲○○○
共　　　同
訴訟代理人　吳 小 燕律師
　　　　　　施 一 帆律師
被 上訴 人　德祐建設企業有限公司
法定代理人　丁 ○ ○
被 上訴 人　乙 ○ ○
共　　　同
訴訟代理人　王 伊 忱律師
　　　　　　陳 景 裕律師
　　　　　　鄭 美 玲律師
上列當事人間請求回復原狀等事件，上訴人對於中華民國九十六
年三月六日台灣高等法院高雄分院第二審判決（九十五年度上字
第九七號），提起上訴，本院判決如下：
    主  文
原判決關於駁回上訴人就其請求被上訴人德祐建設企業有限公司
除去柏油路面、排水溝及樹圃，並返還不當得利之上訴，暨該訴
訟費用部分廢棄，發回台灣高等法院高雄分院。
其他上訴駁回。
第三審訴訟費用關於駁回其他上訴部分，由上訴人負擔。
    理  由
本件上訴人主張：坐落高雄縣鳳山市○○段一二○二－三、一二
○五－二地號土地為上訴人國豐冷凍食品股份有限公司（下稱國
豐公司）所有；同段一二○二－四地號土地為上訴人丙○○、甲
○○○所共有；同段一二○二－一七地號土地則為丙○○所有。
詎被上訴人未經伊同意，擅自共同指示第三人在上開四筆土地（
下稱系爭土地）上如原判決附圖（下稱附圖）所示Ｂ、Ｂ１、Ｂ
２、Ｂ３部分鋪設柏油路面、Ｃ部分設置排水溝、Ｄ至Ｄ部分
植樹及圍圃（下稱樹圃），並拆除國豐公司所有Ａ、Ａ１、Ａ２
部分原設置之圍牆（現狀圍牆為國豐公司事後重建），分別妨害
伊所有權之行使，自應將該柏油路面、排水溝及樹圃等地上設施
清（拆）除。又被上訴人無法律上之原因，於丙○○所有之土地
上設置排水溝，受有利益，致丙○○受有相當於租金每月新台幣
（下同）一千三百八十元之損害，應返還之。另國豐公司為回復
圍牆，支出重建費用二萬二千元，亦應由被上訴人負連帶賠償之
責。爰依民法第七百六十七條、第一百八十四條、第一百八十五
條、第一百八十八條、第二十八條及第一百七十九條規定，求為
命被上訴人清（拆）除系爭柏油路面、排水溝及樹圃；並自民國
九十四年九月三十日起至拆除排水溝之日止，按月連帶給付丙○
○一千三百八十元，另連帶給付國豐公司二萬二千元及自九十四
年九月三十日起加計法定遲延利息之判決。
被上訴人則以：系爭土地乃上訴人提供伊作人車永久通行之用，
並同意挖埋任何水電通信管線。被上訴人德祐建設企業有限公司
（下稱德祐公司）鋪設柏油路面、設置排水溝均屬道路必要之設
施，即符合通行目的。其設置之樹圃係為美化環境，尚無損於丙
○○之權利，如將之拆除，弊顯大於利。至於被上訴人乙○○從
未參與鋪設柏油路面、設置排水溝及樹圃之事。足見上訴人請求
清（拆）除柏油路面等設施及返還利益，均非有理，且屬違反誠
信原則之權利濫用。又伊並未指示第三人拆除系爭圍牆，國豐公
司請求伊連帶賠償重建圍牆費用，亦無依據等語，資為抗辯。
原審維持第一審所為上訴人敗訴之判決，駁回其上訴，係以：系
爭土地分別為上訴人所（共）有，丙○○、甲○○○於九十二年
間出賣附近土地（不含系爭土地）與被上訴人乙○○時，附帶同
意出具路權使用同意書，將系爭土地上八公尺計畫道路（下稱系
爭道路）供被上訴人德祐公司及其銷售房屋之住戶通行使用。且
與乙○○協議，承諾拆除、騰空系爭道路用地上國豐公司所有冷
凍廠之樓梯與平台，交由乙○○作為銷售房地之客戶、人車永久
通行道路之用，於興建房屋期間，得開挖埋設任何水電通信管線
等情，為兩造不爭執之事實。顯見上訴人有同意德祐公司承購戶
之人車通行使用系爭土地。再依高雄縣政府九十四年十一月二十
一日建局使字第○九四○○一六五二五號及同年十二月八日建局
使字第○九四○○一七二四五號函示（下稱高雄縣政府函）及證
人即高雄縣政府建設局人員陳獻策之證言，可知開設道路供通行
使用，於道路基地鋪（設）柏油、排水系統等相關設施係屬必要
，若未具有相關法令規定之道路設備及功能，德祐公司即無從取
得使用執照興建房屋銷售。另參酌兩造並未明文約定德祐公司不
得舖設柏油路面或設置排水溝。則德祐公司在系爭土地上鋪設柏
油路面及設置排水溝，既符合通行使用之目的，亦未逾上訴人所
具同意書及原協議之範圍。雖上訴人主張系爭土地鋪設柏油前之
原有水泥路面，及德祐公司興建房屋之基地內原有之排水系統，
已足供道路通行及排水使用，無另鋪設柏油、設置排水溝之必要
等語。然系爭土地原有之水泥路面，已於德祐公司興建房屋期間
壓損，為邵齊政（原德祐公司工務經理）所證實，而系爭道路排
水系統又與房屋基地排水系統無關，上訴人上開主張自無足取。
縱系爭土地鋪設柏油加高路面後，影響上訴人裝卸貨物之便利性
，但衡以上訴人之承諾及系爭道路整體使用利益，上訴人刨除柏
油路面之主張，仍屬權利濫用，難予准許。至於系爭土地上排水
溝之設置，係為使道路具有法令規定之排水功能，均位於德祐公
司興建房屋之一側，並有覆蓋。既無違通行使用之功能，應屬德
祐公司之有權設置，且其排水效能亦有利於上訴人，上訴人請求
拆除及返還不當得利，均屬無據。另樹圃之設置，並未占用行車
空間或妨礙行車視線，無礙於通行使用，或對上訴人生何不利之
影響，上訴人請求拆除，即欠缺權利保護之必要。其次，被上訴
人否認乙○○知悉或參與系爭土地鋪設柏油等事宜，業經證人卲
齊政證述乙○○未參與或負責房屋興建相關事項無訛，則上訴人
徒以乙○○為德祐公司股東，曾出面處理洽購土地及協議使用之
情，暨被上訴人為回應上訴人而共同委任律師表明鋪設柏油等行
事依據之存證信函，充為乙○○參與鋪設柏油等事之證明，為不
足採。此外，上訴人復未為其他舉證，其主張乙○○應與德祐公
司共同負責，自屬無據。又國豐公司就其主張被上訴人指示第三
人拆除圍牆一事，並未舉證以實其說。不能以國豐公司發函表示
將追究被上訴人拆除圍牆責任後，被上訴人未為任何回應，憑認
被上訴人有指示拆除圍牆之舉，國豐公司尚無從請求被上訴人賠
償圍牆復原費用之損害。從而，上訴人請求被上訴人清（拆）除
柏油路面、排水溝及樹圃，並賠償相關之金錢損失或不當得利，
均無理由，不應准許等詞，為其判斷之基礎。
關於廢棄發回部分（即上訴人請求德祐公司除去柏油路面、排水
溝及樹圃，並返還占用排水溝土地之不當得利部分）：
查上訴人丙○○、甲○○○於出賣土地與被上訴人乙○○時，附
帶同意將系爭道路供被上訴人德祐公司及其銷售房屋之住戶（下
稱購屋住戶）通行使用。上訴人因此出具路權同意書，且與被上
訴人乙○○協議，同意提供系爭道路基地予德祐公司及購屋住戶
人車永久通行使用，為原判決確定之事實。果爾，上訴人既係因
出售鄰地（供德祐公司建屋），始同意德祐公司及購屋住戶通行
使用系爭土地，則在解釋被上訴人對系爭土地使用限制之「通行
」目的範圍時，首應探求丙○○、甲○○○與乙○○簽訂不動產
買賣契約書為該附帶同意（即買賣契約書附件三，一審卷三七頁
）約定之真意；釐清買賣雙方之合意究係上訴人提供系爭土地供
德祐公司及購屋住戶依「原狀」通行使用？抑德祐公司為新建房
屋取得使用執照或便利銷售、通行，得自行強化系爭土地之道路
功能？或僅得為必要之強化？其必要範圍如何？等情後，始得究
明被上訴人就系爭道路所為設施是否符合兩造約定之「通行」目
的。則上訴人主張系爭道路原有狀況與工廠內（水泥）地面相同
，本可供通行使用，無須另鋪設柏油；僅同意埋設水電管線，未
同意設置排水溝等語，已舉證人林俊德、郭榮波為證（一審卷九
五頁、一二七頁），是否全然無據？非無斟酌之餘地。原審置上
開證人之證言於不論，徒憑證人邵齊政所證系爭道路有壓損之事
實，未細究壓損之原因及在此之前其原狀是否屬於可供人車通行
使用之狀態？即為不利於上訴人之認定，自嫌疏略。次觀高雄縣
政府函及證人陳獻策之證言，似均係就一般建築案件對外聯絡道
路分別情形說明取得使用執照前應完成事項，而非就德祐公司本
件建築房屋個案取得使用執照前之聯外道路設置情形為陳述，況
證人陳獻策尚證稱水泥路面亦屬「硬路面」云云（一審卷一○七
、一一三、一一四、一六三至一六五、一七六頁，原審卷九六頁
），果屬如此，被上訴人為達其適當通行之目的，是否祇有在通
行基地鋪設柏油一途？上訴人原擬提供使用之道路原狀（水泥路
面），是否不符建管機關規定之硬路面及排水設施？德祐公司如
有另加設柏油路面及排水溝之必要？其必要範圍如何？該排水溝
之位置是否必須設於系爭道路基地？或應設於毗鄰之德祐公司建
屋基地？等事項，似非不可進一步為調查（例如通知不動產買賣
契約立會人方慧齡為證人）。原審未命兩造為完足之陳述及舉證
，遽謂德祐公司之設置未逾越兩造約定之使用範圍，而認上訴人
未受有損害，未免速斷。再者，原判決先認定德祐公司鋪設柏油
、排水溝符合通行使用目的，屬合法使用；繼謂上訴人請求拆除
回復原狀為權利濫用。其前後論斷德祐公司究係有權或無權占用
？顯有矛盾之違法。又系爭土地為上訴人所有，其雖提供德祐公
司及購屋住戶通行使用，然除應受同意使用之限制外，其基於對
該土地之所有權，即仍有自由使用、收益、處分及排除他人干涉
之權能（民法第七百六十五條規定），而得全權決定是否於其土
地上植設樹圃。可否由德祐公司逕以美化環境為名擅予栽植設立
樹圃？非無疑義。原審未察，逕認樹圃對上訴人並無損害，其請
求拆除，欠缺權利保護之必要，亦有可議。上訴人上訴意旨就其
前述請求德祐公司除去柏油路面、排水溝及樹圃，並返還占用排
水溝土地之不當得利部分，指摘原判決不當，聲明廢棄，非無理
由。
關於駁回上訴部分（即上訴人請求被上訴人連帶賠償圍牆回復費
用、暨請求被上訴人乙○○除去柏油路面、排水溝、樹圃，及返
還不當得利部分）：
原審依其採證、認事之職權行使，所論斷：上訴人未能舉證證實
被上訴人乙○○知悉、參與系爭土地鋪設柏油路面、排水溝及樹
圃，暨被上訴人有共同指示第三人拆除圍牆。其請求被上訴人乙
○○除去柏油路面、排水溝、樹圃及返還占用排水溝用地之不當
得利，並請求被上訴人連帶賠償圍牆重建費用，均屬無據等情，
因而就此部分維持第一審駁回上訴人之訴之判決，駁回其上訴。
經核於法洵無違誤。上訴意旨，猶就原審取捨證據、認定事實及
契約解釋之職權行使，暨其贅述之意見，指摘原判決此部分不當
，聲明廢棄，非有理由。
據上論結，本件上訴為一部有理由，一部無理由。依民事訴訟法
第四百七十七條第一項、第四百七十八條第二項、第四百八十一
條、第四百四十九條第一項、第七十八條，判決如主文。
中　　華　　民　　國　九十六　年　　十　　月   十八   日
                      最高法院民事第三庭
                          審判長法官  蘇　茂　秋
                                法官  劉　靜　嫻
                                法官  張　宗　權
                                法官  陳　重　瑜
                                法官  許　正　順
      本件正本證明與原本無異
                                      書  記  官
中　　華　　民　　國　九十六　年   十一   月　  二    日
                                                    ｍ
